---
title: "Taller de `data.table`"
author: "Antonio J. Perán"
date: "10/3/2019"
output: html_document
editor_options: 
  chunk_output_type: console
---

```{r setup, include=FALSE}
knitr::opts_chunk$set(echo = TRUE, eval = FALSE)
options(datatable.print.nrows = 10)
library(data.table)
```

# ¿Qué es [`data.table`](https://rdatatable.gitlab.io/data.table/)?

- Un paquete de R alojado en CRAN desde 2006 cuyos autores son Matt Dowle y Arun Srinivasan, aunque contribuyen a su desarrollo unas 70 personas.
- Proporciona una mejora considerable al objeto base de R `data.frame` en tres aspectos: funcionalidad, velocidad de procesado y **gestión de memoria**. 
- No depende de ningún otro paquete de R salvo la instalación base, lo que facilita su mantenimiento y desarrollo.
- Como muchos otros paquetes, tiene [cheatsheet](https://raw.githubusercontent.com/rstudio/cheatsheets/master/datatable.pdf).


# Leyendo y escribiendo

## `fread` y `fwrite`

```{r}
# Ejemplo con grep: lee todas las filas del conjunto de datos salvo aquellas que tengan
# la palabra JFK (aeropuerto de NYC)
dt <- fread(input = "grep -v JFK ~/Documents/taller_umur_datatable/flights.csv")
dt[, .N, origin]
# Ejercicio: leer, con comando en cmd únicamente las primeras 10 filas del dataset flights
# Ojo! La primera línea correspondería a la cabecera, de ahí que el argumento de head sea 11 y no 10.
dt <- fread(input = "head -n 11 ~/Documents/taller_umur_datatable/flights.csv")
```

## Pasando de `data.frame` a `data.table`

```{r}
set.seed(543)
df <- data.frame(sexo = rep(c("M", "F"), 5),  
                 altura = rnorm(10, 1.65, 0.20),
                 row.names = LETTERS[1:10])
df

# por referencia
dt <- setDT(df)
dt[3, sexo := "F"]
df

# copia completa
dt <- as.data.table(df)
dt
dt <- as.data.table(df, keep.rownames =  T)
dt
```

## `flights`

El dataset que vamos utilizar en el taller es el dataset de `flights` que se puede encontrar [aquí](https://raw.githubusercontent.com/Rdatatable/data.table/master/vignettes/flights14.csv) y también en el repo. Este dataset es un registro de vuelos que partieron desde aeropuertos de Nueva York (JFK, LGA, EWR = Newark Liberty Airport) y que fueron efectuados a lo largo del año 2014.

```{r}
setwd("~/Documents/taller_umur_datatable/")
dt <- fread("flights.csv")
```

# Primeros pasos

## La filosofía DT[i, j, k]

Dentro de los corchetes `[]` no se seleccionan únicamente filas y columnas, ocurren muchas más cosas. Las *queries* se organizan, generalmente en:

- i: ¿En qué filas?
- j: ¿Qué?
- k: ¿Agrupado por?

```{r}
DT[i = ¿En qué filas?, j = ¿Qué?, k = ¿Agrupado por?]
```

## Lo básico

### Filas, i

- Obtén el subconjunto de todos los vuelos que partieron del aeropuerto "JFK" en junio.

```{r}
dt[origin == "JFK"]
```

- Obtén las 5 primeras filas del dataset.

```{r}
dt[1:5] # a diferencia de un data.frame, esto devuelve filas, no columnas!
```

- Ordena el conjunto de datos de manera que el retraso en la salida aparezca en orden ascendente, ¿y descendente? Los números negativos corresponden a vuelos que se han adelantado.

```{r}
# ascendente
dt[order(dep_delay)]
# descendente
dt[order(-dep_delay)]
```

### Columnas

- Seleccionamos la columna `origin` de dos formas distintas

```{r}
dt[, origin]
dt[, .(origin)] # idéntico a dt[, list(arr_delay)]
```

- Seleccionamos varias columnas y renombramos la salida

```{r}
dt[, list(origin, dest)]
dt[, .(origen = origin, destino = dest)]
```

- Seleccionamos columnas usando nombres como caracteres

```{r}
dt[, c("origin", "dest")]

var.names <- c("origin", "dest")
dt[, var.names, with =  F] # ¿Qué está pasando?
dt[, ..var.names] # ¿Qué está pasando?
```

### Operando en j

- ¿ Cómo calcularías el retraso total de cada vuelo? ¿Y el número de vuelos cuyo retraso total es negativo?

```{r}
dt[, .(total_delay = arr_delay + dep_delay)]
dt[, .(total_delay = arr_delay + dep_delay)][, sum(total_delay < 0)]
```

### Subseteamos en i y calculamos en j

- ¿Cuál es la media de retrasos tanto en la salida como en la llegada en vuelos que partieron el mes de junio desde el aeropuerto JFK?

```{r}
dt[origin == "JFK" & month == 6, .(mean_dep = mean(dep_delay),
                                   mean_arr = mean(arr_delay))]
```

- ¿Cuántos vuelos se salieron desde el aeropuerto JFK en 2014?

```{r}
dt[origin == "JFK", .N]
```

### Agrupando por j

- ¿Cuándo vuelos salieron de cada aeropuerto durante 2014? ¿Cuál fue su retraso medio tanto en la salida como en la llegada?

```{r}
dt[, .(mi_variable = .N), origin]
```

- ¿Y el mismo cálculo anterior únicamente para vuelos de la compañía AA?

```{r}
dt[carrier == "AA", .N, origin]
```

- ¿Y ordenando por aeropuerto de salida?

```{r}
dt[carrier == "AA", .N, origin][order(origin)]
```

- ¡¿Expresiones en k?!

```{r}
dt[, .N, .(dep_delay > 0, arr_delay > 0)]
dt[, .(var1 = mean(dep_delay), var2 = mean(arr_delay)), .(dep_delay > 0, arr_delay> 0)]
```

### El objeto .SD

- ¿Qué es?

```{r}
DT <- data.table(sexo = rep(c("M", "F"), 5),  
                 altura = rnorm(10, 1.65, 0.20))
DT[, print(.SD), by = sexo]
```

- Obtén la media de todas las variables numéricas de flights para cada aeropuerto de salida

```{r}
dt[, lapply(.SD, mean), by = origin, .SDcols = sapply(dt, is.numeric)]
```

- Obtén las dos primeras observaciones para cada uno de los meses

```{r}
dt[, head(.SD, 2), month]
```


# El operador :=

Hasta ahora solo hemos ejecutado código que agrega el data.table y nos devuelve la agregación. Pero, ¿Cómo podemos modificar variables ya existentes en el data.table o añadir calcular nuevas?

- Definiendo las variables `speed` y `total_delay` de dos formas distintas

```{r}
dt[, c("speed", "total_delay") := list(distance/air_time, arr_delay + dep_delay)]
```

- Corrigiendo la variable `hour`

```{r}
unique(dt$hour)
dt[, unique(hour)] # sintaxis más propia de data.table
dt[hour == 24, hour := 0]
```

- Definiendo la variable velocidad máxima por aeropuerto de salida

```{r}
dt[, max_speed := max(speed), origin]
dt
```

- Definiendo las variables retraso máximo en salida y llegada en cada mes

```{r}
in_cols <- c("arr_delay", "dep_delay")
out_cols <- c("max_arr_delay", "max_dep_delay")
dt[, c("max_arr_delay", "max_dep_delay") := lapply(.SD, max), .SDcols = in_cols, by = month]
```

- Eliminando variables

Ojo! la función c() es necesaria, data.table esperaría que out_cols fuese una variable del data.table.

```{r}
dt[, c(out_cols) := NULL] 
```

- La función `copy()`

```{r}
function(dt){
  DT <- copy(dt)
  ...
  ...
}
```

# Subseteando muuuuuy rápido

## Keys primarias

```{r}
setkey(dt, origin, dest)
key(dt)
dt["JFK"]
dt[.("JFK")]
dt[.("JFK", "LAX")]
# ¿y si queremos subsetear solo en dest?
dt[.(unique(origin), "LAX")]
# ¿y si sobreescribimos una key? El comportamiento esperado es que 
# esta columna deje de ser key del data.table
setkey(dt, hour)
dt[.(24), hour := 0]
key(dt)
```

## Keys secundarias o índices

```{r}
setindex(dt, month)
indices(dt)
dt[.(5)]
dt[.(3), on = .(hour)]
```

## Keys secundarias con `==` y `%in%`

```{r}
dt[origin == "JFK"]
dt[dest %in% c()]
indices(dt)
```









